最　高　行　政　法　院　裁　定　　　　　　　　　　九十一年度裁字第二一一號
　　抗　告　人　德商．德國Alcatel股份有限公司
　　代　表　人　甲○○○○○○.
　　訴訟代理人　林麗珍律師
右抗告人因與相對人經濟部、交通部臺灣鐵路管理局等間聲請停止執行事件，對於中
華民國九十年十一月九日臺北高等行政法院九十年度停字第六七號裁定提起抗告，本
院裁定如左︰
　　主  文
抗告駁回。
抗告訴訟費用由抗告人負擔。
　　理  由
一、按抗告法院認抗告為不合法或無理由者，應為駁回抗告之裁定，行政訴訟法第二
    百七十二條準用民事訴訟法第四百九十二條第一項定有明文。
二、本件抗告意旨略謂：一、緣相對人招標機關 (即經濟部第二辦公室)辦理「TSB－
    0000－000（四）交通部台灣鐵路管理局委購計軸系統採購案」（以下稱
    「系爭採購案」），抗告人於民國（下同）八十八年七月第九次公開招標時，以
    新台幣（以下同）約六億八仟萬元最低標當場得標，較次低標之投標價格少約四
    億元，抗告人亦依約繳交差額保證金與履約保證金在案。然嗣後同標之其他未得
    標廠商（即登陽企業股份有限公司，以下簡稱「登陽公司」）向招標機關提起異
    議，不實指控抗告人投標文件未符合招標規範之規定，隨經招標機關駁回。登陽
    公司不服招標機關之決定，復於八十九年七月向公共工程委員會（以下稱「工程
    會」）提起申訴，詎料，工程會於九十年四月十一日作出審議判斷，認為招標機
    關將系爭採購案決標予抗告人，係違反政府採購法第五十條第一項之第二款規定
    等語（以下稱「系爭審議判斷」），抗告人乃於九十年六月六日向原審法院提起
    行政訴訟，請求撤銷工程會審議判斷，目前本案尚在審理中。二、惟顧及原審法
    院判決撤銷審議判斷前，倘招標機關已依政府採購法第五十條第二項及其施行細
    則第五十八條規定，另決標予次低標廠商，或重新招標而決標予其他廠商，將使
    抗告人蒙受難以回復之損害，而有立即停止該等行為之必要性，抗告人遂依行政
    訴訟法第一百一十六條第二項之規定聲請裁定停止執行，然原審法院竟不顧抗告
    人實體暨程序權利之保障而於九十年十一月九日以九十年停字第六十七號裁定駁
    回抗告人之聲請，其認事用法諸多違誤，有違程序正義，茲逐一指駁如后：（一
    ）按憲法第十六條保障人民訴訟權，係指人民於其權利遭受侵害時，有請求法院
    救濟之權利，法院亦有依法審判之義務而言。此種司法上之受益權，不僅形式上
    應保障個人得向法院主張其權利，且實質上亦須使個人之權利獲得實質有效之保
    護，給予當事人充分申辯及提出證據之機會，始符合「正當法律程序」，司法院
    釋字第四一八號解釋理由書亦闡明斯旨在案。（二）觀諸行政訴訟法第一百十六
    條第四項規定：「行政法院為前二項裁定前，應先徵詢當事人之意見。」，其規
    範目的乃在使當事人對於應否准許停止執行為陳述及提出釋明資料之機會，而依
    行政訴訟法第五十九條準用民事訴訟法第一百十九條及一百二十一條規定，書狀
    及其附屬文件除提出於法院者外，應接應受送達之他造人數提出繕本，書狀如不
    合程式或有其他欠缺者，審判長應定期間命其補正。查相對人於九十年十一月八
    日向原審法院提出答辯狀，而原審法院旋於次日（即九十年十一月九日）作出裁
    定，惟截至抗告人提起本件抗告日止，原審法院或相對人均未將答辯書送達抗告
    人（即原聲請人），迺原審法院竟未依法命相對人補提繕本，即逕行裁定駁回抗
    告人之聲請，嚴重損害抗告人依前揭行政訴訟法第一百十六條第四項規定所賦予
    之陳述及提出釋明資料之權利，剝奪抗告人基於程序主體性所享有之程序保障，
    是其審理程序顯然有不適用法令之瑕疵，為裁判違背法令應予廢棄，至為顯然。
    （三）次依行政訴訟法第一百三十二條規定準用民事訴訟法第二百六十五條、第
    二百六十七及第二百六十八條關於書狀先行程序之規定，其中民事訴訟法第二百
    六十五條之修正理由即謂：「當事人如就曾否受領他造直接通知之書狀繕本或影
    本有爭執時，應由提出書狀之當事人釋明已通知之事實，如其無法釋明時，即應
    補行通知，使他造得以充分準備言詞辯論」，民事訴訟法第二百六十八條之二修
    正理由亦說明：「當事人依第第二百六十七、第二百六十八條及前條第三項規定
    所負之協力迅速進行訴訟之義務，一方面係基於當事人間之誠實信用原則，一方
    面則係基於對法院所負公法上之義務」。（四）由上觀之，行政訴訟法第一百十
    六條第四項既規定行政法院為准否停止執行裁定前應先徵詢當事人之意見，則基
    於與前揭規範同一法理，相對人於九十年十一月八日向原審法院提出答辯狀後，
    原審旋於次日（即九十年十一月九日）作出九十年停字第六十七號裁定駁回停止
    執行之聲請，顯然未予抗告人合理之期間提出補充理由釋明聲請停止執行之理由
    ，甚且抗告人根本未曾受領相對人之答辯狀，故原審裁定程序顯然違背正當法律
    程序及誠實信用原則，為突襲性裁判，依法應予廢棄。三、停止執行系爭採購案
    ，對公益並無重大不利之影響。原審裁定立論唯一依據，謂若裁定停止執行系爭
    採購案，將延宕大眾行車安全目的之達成，於公益顯有重大不利之影響等語，惟
    其立論失據，且與實情不符，查：（一）系爭採購案係用以代替現行使用之類比
    式軌道電路迴路設備已使用數十年，其功能與系爭採購案之計軸系統相同，均係
    用來偵測軌道上之火車數量，確保行車安全，僅原設備係以電流傳導偵測，與系
    爭採購案計軸系統以電磁波偵測不同，目前兩種系統均被世界各國所普遍採用，
    安全無慮，原審採相對人辯詞，稱如不立即改用電磁波偵測設備可能危及公共安
    全，並非事實。如現行系爭安全有慮，危及行車大眾安全，採購機關早應更換，
    端不致於使用數十年後，並經流標八次，復經未得標廠商異議申訴經年後，才主
    張有更換之迫切性。系爭採購案暫緩執行既與大眾行車安全無關，原審以此為由
    否準暫停採購之請求即無理由。（二）系爭採購案自八十六年八月第一次公開招
    標至今近五年，歷經九次招標及未得標廠商異議及申訴，抗告人均係全力配合相
    對人為求公共利益以儘速執行系爭採購案之本旨，於先前之異議及申訴程序中為
    相對人提供全力之答辯，系爭採購案之遲遲未能執行，實非抗告人策動及所願。
    另系爭採購系統因屬外洋器材，因交通部之內部採購作業及評估作業影響，而延
    誤執行，可證系爭採購案乃首重公共利益，並無執行之急迫性。縱有執行之時間
    壓力，亦屬「預算執行壓力」，而與公共安全無關。原審以採購機關迫於預算壓
    力而撤銷決標為由，認停止執行不符公益，卻未述明延誤執行預算違反何種公益
    ，亦未交代所據法令為何，其裁定自非適法。(三)承前所述，現有鐵路軌道上已
    鋪設有類比式軌道偵測系統，該系統仍安全可用，裝設新系統並無安全上之急迫
    性，則系爭採購案所需保護之公共法益即與原審所稱「基於維護大眾行車安全之
    考量，自應儘早完成採購安裝作業．．．於公益顯有重大不利之影響」等語無涉
    ，所應檢視者，反而是「新購設備之安全性」。本案次低標廠商自承不能依抗告
    人之投標價格提供合格產品，如不能停止採購機關與次低標廠商議價，當然危及
    未來設備之安全性，有違公益。原審誤以為現行鐵道無安全偵測設備，而認為應
    儘早完成新設備之採購安裝作業，並據以駁回抗告人停止執行之聲請，顯對本件
    停止執行相關公益有所誤解。四、聲請人聲請停止執行乃為維護公共利益，避免
    造成難以回復之損害原審裁定復謂抗告人前既無法與相對人達成協商，現再聲請
    停止相對人與其他廠商之洽議採購或重新辦理招標等行為，其意在拖延本件招標
    程序等語，此顯然昧於實情，聲請人乃為維護公共利益，避免造成難以回復之損
    害，才依法聲請停止執行，蓋：（一）自系爭採購案開始招標至今，招標機關及
    採購機關從未否認抗告人所提投標文件有任何不符合招標規範之處，亦從未對投
    標產品之安全性有任何質疑，抗告人之投標產品既係符合安全考量，又較其他未
    得標產品廉價逾四億，如能維持並執行原決標案，當可促使本案儘快完成，契合
    公共利益之要求，故招標機關及採購機關於九十年四月間接獲系爭審議判斷後，
    即遵循工程會建議本旨，本於公共利益考量，朝向維持原決標之努力，相關過程
    詳加后述：1.招標機關於九十年五月卅日通知抗告人將於九十年六月五日召開協
    調會，告知採購機關為利益考量並採穩健作法，提出后列三條件要求抗告人同意
    ，以為研議續辦之基礎：(1)交貨時提出 EBA就投標產品所出之認證文件。(2)負責
    賠償申訴廠商（即登陽公司）依政府採購法第八十五條第三項請求償付之費用。
    (3)提供額外之連帶履約保證。2.另由相對人所提之函件可知，採購機關於九十年
    五月廿四日致函招標機關表示，抗告人就系爭採購案之得標價與次低標價相差達
    百分之卅八，次低標同廠商意減價之機率甚微，鑑於採購機關無法就抗告人原提
    供之投標文件審查發現有任何不符合招標文件之規定，為採購機關利益考量，提
    出前開三條件作為採購機關續辦之基礎。可證相對人原即認為與次低標議價之途
    實際上不可行，且廢標重行招標將延宕時日，為符合採購機關之利益，與抗告人
    續議維持原決標方案，才屬可行之道。3.嗣於九十年六月五日協調會中，雙方就
    前揭第(1)及第(3)點條件獲致協議，即抗告人同意就投標產品提供 EBA之認證文件
    ，並提供合約總價百分之十之額外擔保，惟就第(2)點抗告人是否賠償登陽公司之
    損害乙節，因賠償金額未能確定，無法評估風險，且涉及抗告人商譽，須經公司
    董事會審核方可同意，故當時抗告人要求先予以保留，相對人亦同意擇期再議。
    （二）嗣後，招標機關於九十年七月十日來函詢問前揭第(2)點之處理情形，因此
    要求得標人賠償未得標人之要求並無法源依據，抗告人先於同年月十八日去函表
    明尚在評估作業中，復經公司內部幾番慎重討論及決議，旋於九十年八月三日去
    函表明接受該條件，並同意採購機關得自應付抗告人款項中先行扣除該等賠償款
    ，其內容完全符合採購機關原擬將賠償風險移轉之本旨。詎招標機關復以抗告人
    未全然接受該等額外條件為由，於九十年八月廿二日撤銷原決標決定，不僅與事
    實不符，且與當初為公共利益考量進行協商之本意相違，原審裁定以抗告人無法
    與相對人達成協商為由，認抗告人現再聲請停止相對人與其他廠商之洽議採購或
    重新辦理招標等行為，意在拖延本件招標程序等語，顯與事實不符。（三）由上
    述過程可知，兩造間對於系爭設備採購案應由抗告人執行方符合公共利益乙事並
    無爭執，祇係抗告人表明願意接受相對人所提額外條件與相對人要求之文字形式
    稍有差異，尚待進一步協商而已，相對人捨此協商不求，竟擬將本案決標予自認
    同一價格祇能買到一半設備的廠商，置未來鐵路行車安全不顧，有違公共利益，
    原審未能詳察，竟作成相反之認定，即有不法。五、本案確將發生難以回復之損
    害，有立即停止其後續作業之必要性與急迫性（一）按行政訴訟法第二百十八條
    準用民事訴訟法第二百三十七條規定，駁回聲明或就有爭執之聲明所為裁定應附
    理由。依行政訴訟法第一百十六條第二項之規定，除有於公益有重大影響；或(2)
    原告之訴在法律上額無理由之情事外（按原審法院誤認本案停止執行對公益有重
    大影響，與事實不符；另原審就原告之訴在法律上是否顯無理由並未斟酌），法
    院即應考量是否有后述兩大因素存在，作為是否應准予裁定停止執行之基礎：(1)
    原處分或決定之執行，將發生難於回復之損害；以及(2)有急迫情事者。（二）招
    標機關依系爭審議判斷指示撤銷抗告人之決標資格後，依法將立即洽次低標廠商
    議價，如議價成功或議價不成而重新招標成功，即將訂約開始施作。縱鈞院嗣後
    確認工程會之審議判斷違法應予撤銷，抗告人原得標廠商之地位亦難以回復，招
    標機關續行之洽議或公開招標行為實有立即停止之急迫性，詳停止執行聲請狀，
    茲不贅述。事實上招標機關亦於九十年九月十九日庭訊時自承曾通知關係人登陽
    公司於九十年九月五日進行議價，雖該關係人當日並未出席議價會議，致未當場
    決標予該關係人，惟招標機關隨時可再另計議價期日，系爭採購案隨時可能決標
    予該關係人為不爭事實，本件有立即停止招行為之急迫性已無疑義。（三）本標
    採購之計軸系統，係攸關鐵路行車與乘客生命財產之安全系統，從硬體設備之製
    造、軟體設備之設計、軟硬體設備之整合，以及現場之檢驗、測試，甚至必要之
    修改與改善，都需要最專業的技術人員以最精密之儀器設備，在最嚴格之品質控
    監督下逐步確實完成，任一環節稍有差池，都可能造成致命的危機。登陽公司既
    以書面表示六億八仟萬元祇能買到一半的西門子設備，則不論登陽公司係依政府
    採購法施行細則第五十八條第一項規定減價至抗告人之決標價得標，或重新招標
    後以低於抗告人之投標價得標，登陽公司已自承以其現有技術水準都必須大量減
    少裝備供應數量，才能達降價搶標之目的，如此一來本系統安全確實堪虞。（四
    ）再者，系爭採購案德商西門子公司並未參與投標，而係以其代理廠商登陽公司
    名義投標，登陽公司自始至終均使用德商西門子公司之實績為其實績，惟德商西
    門子公司並不直接就系爭採購案向採購機關負任何契約責任，況技術上登陽公司
    是否具備與德商西門子公司相同之技術能力以執行本案計軸系統之整合、安裝、
    測試與改善、維修工作，不無疑慮，故如招標機關洽次低標廠商議價成功或議價
    不成而重新招標而決標予登陽公司，鐵路行車安全將產生重大危機，招標機關續
    行之洽議或公開招標行為實有立即停止之必要性與急迫性，不言自明。（五）查
    原審裁定理由就原處分或決定之執行，是否會將發生難於回復之損害，及是否有
    急迫情事應予停止執行等情事均未置一詞，僅片面採信相對人就公益有重大影響
    之說詞，不予抗告人有充分陳述意見之機會，其有裁定理由不備之違法灼然至明
    。六、綜上所述，招標機關依工程會之違法審議判斷執行之行為，將對抗告人發
    生難以回復之損害，有立即停止其後續作業之必要性與急迫性，懇請鈞院廢棄原
    審裁定並迅賜裁定如應受裁定聲明，以確保抗告人權益等語。原裁定以：『本件
    「ＴＳＢ─九七三二─五二○（四）交通部台灣鐵路管理局委購計軸系統採購案
    」，招標機關相對人經濟部自八十六年八月至八十八年五月前後共進行公開招標
    九次，聲請人（即抗告人，下同）於八十八年七月第九次公開招標時，以最低標
    當場得標。嗣後，同標之其他未得標廠商登陽公司向招標機關提起異議，指稱聲
    請人投標文件未符合招標規範之規定，惟經招標機關駁回。登陽公司不服招標機
    關之決定，向工程會提起申訴，經工程會於九十年四月十一日審議判斷，認為聲
    請人未提出德國鐵路管理局就投標系統核發之使用合格證明文件，不符招標規範
    第五．一條：「故障仍安全的設計技術及製造程序應經各該國有關單位認證，未
    附此認證的證明文件的標單將不被考慮。」之規定，而判斷招標機關認定聲請人
    規格標合格並決標予聲請人，違反政府採購法第五十條第一項第二款規定。本件
    計軸系統採購案係針對台灣鐵路管理局之平交道防護設備改善工程計劃而採購，
    該計軸系統為安全等級最高之裝備，其作用為偵測軌道上有無車輛，並將該偵測
    後之結果以號誌顯示之，司機員及自動安全防護系統則依此信號為操控列車之憑
    藉，因此，若偵測錯誤，即軌道上有車輛，號誌卻依然顯示進行，極可能發生撞
    車之重大事故，足見其為非常重要之第一線行車安全偵測裝備，是基於維護大眾
    行車安全之考量，自應儘早完成採購安裝作業，如遽予停止本件之執行，等候本
    案訴訟裁判確定，勢將延宕大眾行車安全目的之達成，於公益顯有重大不利之影
    響；尤以相對人台鐵自工程會審議判斷書作成後，為免撤銷聲請人之決標資格，
    多次建請相對人經濟部與聲請人協商，亦已兼顧公益及聲請人權益，儘其所能避
    免撤銷決標，惟聲請人均藉詞要求風險評估，俟有具體結論再行回覆，台鐵迫於
    預算執行壓力，方建請經濟部撤銷決標。聲請人前既無法與相對人達成協商，現
    再聲請停止相對人與其他廠商之洽議採購或重新辦理招標等行為，其意在拖延本
    件招標程序甚明，基於公益之考量，揆之首揭規定，本件聲請停止執行非有理由
    ，應予駁回。』為由，駁回抗告人在原審之聲請。經查：（一）、行政訴訟法第
    依百十六條規定：「原處分或決定之執行，除法律另有規定外，不因提起行政訴
    訟而停止。行政訴訟繫屬中，行政法院認為原處分或決定之執行，將發生難於回
    復之損害，且有急迫情事者，得依職權或依聲請裁定停止執行。但於公益有重大
    影響，或原告之訴在法律上顯無理由者，不得為之。於行政訴訟起訴前，如原處
    分或決定之執行將發生難於回復之損害，且有急迫情事者，行政法院亦得依受處
    分人或訴願人之聲請，裁定停止執行。但於公益有重大影響者，不在此限。行政
    法院為前二項裁定前，應先徵詢當事人之意見。如原處分或決定機關已依職權或
    依聲請停止執行者，應為駁回聲請之裁定。停止執行之裁定，得停止原處分或決
    定之效力、處分或決定之執行或程序之續行之全部或部分。」，原審法院於九十
    年九月十九日下午開庭徵詢當事人之意見，抗告人之訴訟代理人及相對人之訴訟
    代理人均到庭陳述意見，則尚難執相對人於九十年十一月八日所提出之答辯狀（
    該抗告狀係重述先前已陳述之若本件決定停止執行將影響鐵路行車之公共安全等
    意見）未送達予抗告人，即指摘原審法院未依規定徵詢當事人之意見。又行政訴
    訟法第二篇第一章第三節言詞辯論第一百三十二條規定：「民事訴訟法第一百九
    十五條至第一百九十七條、第二百條、第二百零一條、第二百零四條、第二百零
    六條至第二百零八條、第二百十條、第二百十一條、第二百十四條、第二百十五
    條、第二百十七條至第二百十九條、第二百六十五條、第二百六十七條、第二百
    六十八條、第二百七十條、第二百七十一條、第二百七十三條至第二百七十六條
    之規定，於本節準用之。」，係以明文規定民事訴訟法第二百六十五條、第二百
    六十七條、第二百六十八條之規定，於第三節言詞辯論準用之，並非規定民事訴
    訟法第二百六十五條、第二百六十七條、第二百六十八條之規定，於第二節停止
    執行準用之。而抗告人引用行政訴訟法第二篇第一章第三節言詞辯論第一百三十
    二條規定指摘原審，屬法律見解之歧異，尚不足採。（二）、按得為停止執行執
    行之共同事由為「原處分或決定之執行，將發生難於回復之損害，且有急迫情事
    者」，即所謂「須有避免難以回復之損害，且有急迫必要性」。而所謂難以回復
    之損害，係指其損害不能回復原狀，或不能以金錢賠償，或在一般社會通念上，
    如為執行可認達到回復困難之程度而言。本件系爭採購案尚難謂原處分或決定之
    執行，其損害將發生難於回復之損害不能回復原狀，或不能以金錢賠償，或在一
    般社會通念上，如為執行可認達到回復困難之程度（本件系爭採購案難謂其不涉
    及公共安全之公益），則本件抗告人之停止執行聲請與停止執行之要件尚有未合
    。原審雖非以此理由駁回抗告人在原審之聲請，惟與抗告人在原審之聲請應予駁
    回之裁判結果初無二致，仍應認本件抗告為無理由，應予駁回。
三、依行政訴訟法第二百七十二條、第一百零四條、民事訴訟法第四百九十二條第一
    項、第九十五條、第七十八條，裁定如主文。
中　　華　　民　　國　　九十一　　　年　　　三　　　　月　　　十四　　　日
                    最 高 行 政 法 院  第 三 庭
                                審 判 長 法  官　　　葉　振　權
                                         法  官      林　家　惠
                                         法  官　　　吳　錦　龍
                                         法  官　　　劉　鑫　楨
                                         法  官　　　吳　明　鴻
右  正  本  證  明  與  原  本  無  異
　　　　　　　　　　　　　　　　　　　　 法院書記官　陳　盛　信
中　　華　　民　　國　　九十一　　　年　　　三　　　　月　　　十四　　　日
